【裁判字號】    98,訴,181
【裁判日期】    980227
【裁判案由】    違反毒品危害防制條例
【裁判全文】
臺灣彰化地方法院刑事判決               98年度訴字第181號
公  訴  人  臺灣彰化地方法院檢察署檢察官
被      告  甲○○
上列被告因違反毒品危害防制條例案件，經檢察官提起公訴（97
年度毒偵字第4555號），茲本院判決如下：
    主  文
甲○○無罪。
    理  由
一、公訴意旨以：被告甲○○前於民國92年間因施用毒品案件，
    經聲請法院裁定送勒戒處所觀察、勒戒，並於92年1 月9 日
    執行完畢釋放後，於前揭觀察、勒戒執行完畢釋放5 年內，
    復因施用毒品案件，由法院判刑確定。其竟仍基於施用第1
    級毒品海洛因之犯意，於97年10月24日下午3 時31分為警採
    尿前3 日內之某時，在不詳處所，施用第1 級毒品海洛因1
    次，因認被告所為，係涉犯毒品危害防制條例第10條第1 項
    之施用第1 級毒品罪嫌等語。
二、證據能力部分：以下本案所引用被告以外之人於審判外之言
    詞或書面陳述，而不符合刑事訴訟法第159 條之1 至第159
    條之4 之規定者，均經本院於審理時當庭直接提示而為合法
    之調查，檢察官及被告均同意作為證據，本院審酌前開證據
    作成或取得之狀況，均無非法或不當取證之情事，亦無顯不
    可信之情況，故認為適當而均得作為證據。是前開證據，依
    刑事訴訟法第159 條之5 之規定，均具有證據能力，先予敘
    明。
三、按被告未經審判證明有罪確定前，推定其為無罪；犯罪事實
    ，應依證據認定之，無證據不得認定犯罪事實。又不能證明
    被告犯罪者，應諭知無罪之判決，刑事訴訟法第154 條、第
    301 條第1 項分別定有明文。又按認定犯罪事實所憑之證據
    ，雖不以直接證據為限，間接證據亦包括在內，然而無論直
    接證據或間接證據，其為訴訟上之證明，須於通常一般人均
    不致有所懷疑，而得確信其為真實之程度者，始得據為有罪
    之認定，倘其證明尚未達到此一程度，而有合理之懷疑存在
    時，即難遽採為不利被告之認定（最高法院76年臺上字第49
    86號判例要旨參照）。另按刑事訴訟法第161 條已於91年2
    月8 日修正公布，其第1 項規定檢察官就被告犯罪事實，應
    負舉證責任，並指出證明之方法。因此，檢察官對於起訴之
    犯罪事實，應負提出證據及說服之實質舉證責任。倘其所提
    出之證據，不足為被告有罪之積極證明，或其指出證明之方
    法，無從說服法院以形成被告有罪之心證，基於無罪推定之
    原則，自應為被告無罪判決之諭知（最高法院92年臺上字第
    128 號判例要旨參照）。
四、本件公訴人認被告涉犯毒品危害防制條例第10條第1 項之施
    用第1 級毒品罪嫌，係以應受尿液採驗人到場採尿名冊、採
    驗尿液通知書回聯、詮昕科技股份有限公司（下稱詮昕公司
    ）97年11月6 日報告編號7A300298號濫用藥物尿液檢驗報告
    各1 份在卷可稽，認被告之辯詞係事後卸責之詞，不足採信
    等情，為其主要論據；訊據被告固不否認其於前揭時間至警
    局採尿，惟堅詞否認有何公訴人所指之施用海洛因之犯行，
    辯稱：其並無施用海洛因，對於尿液檢驗報告結果亦覺奇怪
    等語。經查：
  (一)按尿液檢驗報告所獲得可待因、嗎啡檢驗數據雖均為陽性，
    然因其中所含之總可待因含量遠大於總嗎啡含量，根據美國
    臨床化學協會出版之文獻資料，每毫升尿液中總可待因含量
    大於300ng ，且嗎啡與可待因含量比小於2 比1 時，研判應
    係服用可待因所致等情，此有法務部調查局90年8 月2 日
    陸(一)字第90046164號函影本1 紙（參見本院卷宗）附卷可參
    ；又按施用可待因後，可待因（codeine） 、嗎啡（morphi
    ne）可能直接排出體外，即所謂的自由態可待因及嗎啡。自
    由態可待因及嗎啡亦可能於體內繼續代謝，與glucuronic a
    cid 等分子結合形成codeine -6-glucuronicde 、morphine
    -3-glucuronicde 等成分，再排出體外，即所謂的結合態可
    待因及嗎啡。尿液檢驗係將結合態亦水解成自由態，以檢測
    其總濃度。有關尿液檢驗報告中，所測得各成分濃度尿液中
    可待因、嗎啡濃度之關係，可用來推測係服用何種藥品成分
    所造成，根據Elsohly及Jones之報告，當總可待因濃度高於
    300ng/ml，且嗎啡與可待因濃度比值（可待因為分母）小於
    2 ，顯示係服用可待因成分。另依據Disposition of Toxic
    Drugs and Chemicals in Man第5 版記載，服用可待因後，
    尿液中可待因與嗎啡之比值（嗎啡為分母）在24小時內多大
    於1 ，在24小時至30小時之間常低於1 ，30小時候，可能僅
    能檢驗到嗎啡成分等語，此有行政院衛生署管制藥品管理局
    90年11月16日管檢字第100037號函影本1 紙（參見本院卷宗
    ）附卷可參。是每毫升尿液中總可待因含量大於300ng/ml，
    且嗎啡與可待因含量比小於二分之一，應不宜研判為服用海
    洛因或嗎啡，而可能係服用可待因藥物所致，先予說明。
  (二)被告係於97年10月24日下午3 時31分至警局採尿，經警方送
    請詮昕公司以氣相層析質譜儀（即GC/MS） 之檢驗方法鑑定
    結果，該尿液檢體呈可待因、嗎啡陽性反應，且可待因、嗎
    啡檢出濃度各為3,173 ng/ml 、502 ng/ml 等情，此有應受
    尿液採驗人到場採尿名冊、採驗尿液通知書回聯、詮昕公司
    97年11月6 日報告編號7A300298號濫用藥物尿液檢驗報告各
    1 份（參見偵查卷宗第6 頁至第8 頁）在卷可稽，此部分之
    事實，應可認定。而被告前揭尿液中所測出嗎啡與可待因之
    比值約為1/6 ，遠低於2 ，揆諸前揭說明，被告尿液鑑驗結
    果雖呈現嗎啡陽性反應，惟應係服用含有可待因之藥物所致
    ，而非施用第1 級毒品海洛因，應可認定。被告前揭辯稱，
    核與前揭說明相符，應可採信。
  (三)至被告雖於警詢中表示未曾服用藥物，惟由被告尿液檢測出
    之嗎啡與可待因之比值既非施用第1 級毒品海洛因所致，是
    縱被告之辯解有瑕疵可指，參諸上開判例意旨所示，自難作
    為被告成罪之佐證。
五、綜上所述，本件並無證據證明被告有何施用第1 級毒品海洛
    因之犯行，尚難僅憑前揭被告尿液檢驗報告呈現可待因、嗎
    啡陽性之事實，即推測被告有前揭公訴意旨所指之施用第1
    級毒品海洛因之行為。是公訴人所舉之證據尚未達於通常一
    般之人均不致有所懷疑，而得確信其為真實之程度，依刑事
    訴訟制度「倘有懷疑，即從被告之利益為解釋」、「被告應
    被推定為無罪」之原則，即難據以為被告不利認定。此外，
    本院復查無其他證據證明被告確有公訴人所指之施用第1 級
    毒品海洛因犯行，揆諸首揭說明，既無積極證據足認被告有
    上開犯行，不能證明被告犯罪，依法應諭知無罪之判決。
據上論斷，應依刑事訴訟法第301 條第1 項前段，判決如主文。
本案經檢察官謝雨青到庭執行職務。
中    華    民    國    98    年    2     月    27    日
                       刑事第八庭審判長法官 簡婉倫
                                 法      官 陳銘壎
                                 法      官 唐中興
以上證明與原本無異。
如不服本判決應於收受判決後10日內向本院提出上訴書狀，並應
敘述具體理由；其未敘述上訴理由者，應於上訴期間屆滿後20日
內向本院補提理由書（均須按他造當事人之人數附繕本）「切勿
逕送上級法院」。
中    華    民    國    98    年    2     月    27    日
                                  書  記  官 吳政


司法院資訊處製作；財團法人民間司法改革基金會備份。
